---
title: "Projekt do předmětu Časové řady I"
author: "Michal Červenka, Martin Heger, Štěpán Husa"
date: "2025-12-15"
lang: cs
format:
  html:
    theme: default
    toc: true
    toc-depth: 3
    toc-title: "Obsah"
    code-fold: true
code-tools: true
embed-resources: true
fig-cap: true
execute:
  echo: true
  warning: false
  message: false
---

# Úvod

## 1. Načtení knihoven

```{r}
#| label: knihovny
#| echo: true

# Načtení potřebných balíčků
if (!require(forecast)) install.packages("forecast", repos = "https://cloud.r-project.org")
library(forecast)
library(tseries)
library(ggplot2)
library(dplyr)
```

## 2. Načtení dat

```{r}
#| label: data
#| echo: true

# Načtení datasetu
 data <- read.csv("MLTollsStackOverflow.csv", header = TRUE, sep = ",", stringsAsFactors = FALSE)
# data$DATE <- as.Date(data$DATE)
# head(data)
```

## 3. Popis dat

```{r}
#| label: popis-dat
#| echo: true

# summary(data)
# plot(data$DATE, data$hodnota, type = "l", main = "Vývoj časové řady", xlab = "Datum", ylab = "Hodnota")
```

---

# Analýza

## 1. Předběžný výzkum časové řady

```{r}
#| label: vyzkum
#| echo: true

# ts_data <- ts(data$hodnota, start = c(1992, 1), frequency = 12)
# plot(ts_data, main = "Časová řada", ylab = "Hodnota", xlab = "Čas")
```

## 2. Transformace časové řady

```{r}
#| label: transformace
#| echo: true

# log_ts <- log(ts_data)
# sqrt_ts <- sqrt(ts_data)
# par(mfrow = c(3,1))
# plot(ts_data, main = "Původní řada")
# plot(log_ts, main = "Log transformace")
# plot(sqrt_ts, main = "Odmocnina")
```

## 3. Testování stacionarity

```{r}
#| label: stacionarita
#| echo: true

# adf.test(ts_data)
# adf.test(diff(ts_data))
```

## 4. Autokorelace a parciální autokorelace

```{r}
#| label: acf-pacf
#| echo: true

# acf(ts_data)
# pacf(ts_data)
```

## 5. Výběr vhodných modelů

```{r}
#| label: modely-vyber
#| echo: true

# auto.arima(ts_data)
# sarima_model <- auto.arima(ts_data, seasonal = TRUE)
```

## 6. Odhad modelů (AR, ARMA, ARIMA, SARIMA)

```{r}
#| label: modely-odhad
#| echo: true

# ar_model <- ar(ts_data)
# arma_model <- arima(ts_data, order = c(1,0,1))
# sarima_model <- arima(ts_data, order = c(1,1,1), seasonal = c(1,1,1))
```

## 7. Diagnostika modelů

```{r}
#| label: diagnostika
#| echo: true

# checkresiduals(arma_model)
# tsdiag(arma_model)
```

## 8. Predikce

```{r}
#| label: predikce
#| echo: true

# forecast_arma <- forecast(arma_model, h = 12)
# autoplot(forecast_arma)
```

---

# Závěr

## 1. Shrnutí výsledků

- Shrnutí chování původní i transformované řady.
- Porovnání přesnosti modelů (AIC, BIC, RMSE).
- Vyhodnocení nejvhodnějšího modelu podle predikční schopnosti.

## 2. Diskuze

- Omezení modelu.
- Možnosti vylepšení (delší řada, jiná frekvence, jiné transformace).

## Závěrečné poznámky

Projekt ukazuje postup od přípravy dat až po modelování a predikci pomocí metod ARIMA a jejich variant.

